臺灣臺北地方法院民事判決　　　　　　 93年度簡上字第642號
上　訴　人　乙○○
訴訟代理人　何乃隆律師
複代理人　　蘇豐展律師
被上訴人　　國泰世華商業銀行股份有限公司
法定代理人　甲○○
訴訟代理人　丙○○
上列當事人間請求清償債務事件，上訴人對於中華民國93年8月3
1日本院臺北簡易庭93年度北簡字第1998號第一審判決提起上訴
，本院於94年2月16日言詞辯論終結，判決如下：
    主  文
原判決關於命上訴人給付超過新台幣壹拾壹萬玖仟柒佰玖拾捌元
，及其中新台幣壹拾壹萬貳仟壹佰捌拾元自民國九十三年一月
一日起至清償日止按年息百分之一九．七計算之利息部分，及該
部分假執行之宣告，暨訴訟費用之裁判均廢棄。
上開廢棄部分，被上訴人在第一審之訴駁回。
其餘上訴駁回。
第一、二審訴訟費用由上訴人負擔百分之九十五，餘由被上訴人
負擔。
    事實及理由
一、被上訴人起訴主張：訴外人葉麗卿於民國89年9月1日與被上
    訴人訂立信用卡使用契約，領用卡號為0000000000000000之
    信用卡，並邀同上訴人辦理附卡，卡號則為
    0000000000000000 ，依約葉麗卿及上訴人即得持上開信用
    卡於特約商店記帳消費，但應於次月繳款截止日前向被上訴
    人清償，或以循環信用方式繳付最低應繳金額，其餘部分按
    年息19.7%計付利息，若未於每月繳款截止日前付清當期最
    低應繳金額或遲誤繳款期限者，並應按月給付當期未繳清金
    額2.5%之違約金，但同一筆簽帳款違約金之計收最高以3期
    為限。詎上訴人及葉麗卿嗣後未依約履行，依信用卡約定條
    款第22條之約定，上訴人及葉麗卿所有之消費款均喪失期限
    利益，視為全部到期。再者，上訴人及葉麗卿至92年12月31
    日止累計消費記帳新台幣（下同）125,408元未給付（上訴
    人個人消費之金額為58,002元），其中112,183元為消費款
    ，7,315元為循環利息，5,910元為違約金，依約上訴人及葉
    麗卿除應給付上開消費款外，另應給付自最後繳款截止日即
    92年12月31日之翌日起至清償日止，按年息19.7%計算之利
    息。又依信用卡約定條款第3條之約定及信用卡申請書上附
    卡簽名欄之記載，附卡持卡人即上訴人應就正卡持卡人即葉
    麗卿之債務負連帶清償責任，為此，爰依信用卡使用契約提
    起本件訴訟等語。
二、上訴人則以：上訴人並未收受信用卡約定條款，對於約定條
    款之內容亦無從知悉，是信用卡約定條款第3條之約定自無
    從拘束上訴人。又信用卡申請書附卡人簽名欄中「亦為連帶
    債務人」之記載，其字跡甚小，又以括號之方式表示，且在
    簽名欄最下方，一般消費大眾不會特別注意，且從該記載亦
    無法明瞭應負之責任，依消費者保護法施行細則第12條之規
    定，前開記載應不構成契約之內容。退步言之，縱前開記載
    係有效存在，惟該記載與信用卡使用契約之本質及目的不符
    ，不僅加重附卡持卡人之責任顯失公平外，且使附卡持卡人
    負擔非其所能控制之風險，並使銀行之給付與一般消費者之
    對待給付顯不相當，而有違反誠信及平等互惠原則之情事，
    故該定型化契約條款應屬無效，上訴人應僅就其個人之消費
    58,002元負責。再者，被上訴人請求之違約金過高，應予酌
    減，且上訴人從未收受信用卡帳單，是違約金及循環利息均
    應自起訴狀繕本送達之翌日起算等語置辯。
三、本件原審對於被上訴人之請求，判決被上訴人全部勝訴，並
    為假執行之宣告，上訴人全部聲明不服，求為廢棄原判決，
    並駁回被上訴人在第一審之訴及其假執行之聲請；被上訴人
    則求為判決駁回上訴。
四、本件被上訴人主張之上揭事實，業據其提出信用卡申請書、
    信用卡約定條款、信用卡歷史帳單彙總查詢、信用卡消費帳
    款債權明細報表、信用卡客戶消費明細歷史資料、歷史消費
    明細表及對帳單等件為證（參原審卷第6至12、67至69、80
    至81、98至131頁），核屬相符。上訴人雖不否認其有向被
    上訴人申請附卡，並持之消費使用，惟以前開情詞置辯。是
    以，本件兩造所爭執之處，應在於上訴人應否就正卡持卡人
    葉麗卿之消費款負連帶清償責任？兩造就系爭信用卡使用契
    約關於正、附卡持卡人互負連帶清償責任之約定是否有違反
    誠信及平等互惠原則，致對上訴人顯失公平而無效？被上訴
    人就循環利息及違約金之計算是否有誤？及被上訴人請求之
    違約金是否過高？茲分述如下：
（一）按定型化契約條款因字體、印刷或其他情事，致難以注意
      其存在或辨識者，該條款不構成契約之內容，消費者保護
      法施行細則第12條前段定有明文。經查，依兩造所不爭執
      之信用卡申請書之附卡人簽名欄已載明：「附卡申請人親
      筆中文正楷簽名（亦為連帶債務人）」等語，已明示正、
      附卡持卡人應連帶負責，並經上訴人於附卡人簽名欄中簽
      名，而前開「附卡人簽名」欄係以較明顯及獨立之區塊顯
      示，且其中「附卡申請人親筆中文正楷簽名（亦為連帶債
      務人）」等字樣並以橘紅色字體顯示，有本院94年2月16
      日之勘驗筆錄可稽（參本院卷第38頁），則上訴人於附卡
      簽名欄簽名時，並無不能注意前開字體之情形，是本件即
      無消費者保護法施行細則第12條前段規定適用之餘地，上
      訴人據此辯稱前開記載不構成契約之內容一語，顯非可採
      。
（二）次查，系爭信用卡申請書附卡人簽名欄中「亦為連帶債務
      人」之約定固屬被上訴人單方擬定之定型化契約條款，惟
      並非定型化契約條款即必對消費者明顯不利或違反誠信原
      則。而信用卡消費行為不外為消費借貸及委任契約之法律
      關係，被上訴人於查驗簽帳單上簽名確屬持卡人之筆跡時
      ，即有依約先行墊付消費款之義務，嗣後上訴人亦需就發
      卡單位所代墊之消費款依約清償，則被上訴人為確保上訴
      人與葉麗卿依約履行債務，要求正、附卡持卡人就各別使
      用信用卡所生應付款項互負連帶清償責任，上訴人本於理
      性考量，既然同意擔任連帶債務人，自應依約負責，如何
      能於簽約，並持系爭信用卡刷卡消費後，方以被上訴人將
      信用卡使用契約結合連帶清償條款超出預期，而主張對之
      顯失公平，應為無效？況且，本件正卡持卡人葉麗卿為上
      訴人之繼母，其消費習性以及還款能力，上訴人較被上訴
      人應更為了解，如果上訴人一旦發現葉麗卿之消費狀況不
      正常或信用能力遽減時，即可直接終止其與被上訴人間之
      信用卡關係，以隨時降低其風險。故而，被上訴人利用定
      型化契約條款要求上訴人必須與正卡持卡人負連帶清償之
      責任，以使銀行可調整其對正、附卡持卡人之風險控管，
      其間尚無因不當連結風險，加重上訴人責任而致顯失公平
      之情事。若上訴人於未了解葉麗卿之信用狀況即行申請附
      卡，或於知悉葉麗卿之信用遽減時仍未終止其附卡之契約
      ，此種情形無異其明知他人信用遽減或在未了解他人之信
      用情況即仍同意擔任他人之連帶保證人，該等情形亦不值
      得法律保護至明。因此就附卡持卡人與正卡持卡人負連帶
      清償責任之約款，並無違反誠信或平等互惠原則。
（三）又就銀行而言，銀行針對正卡決定是否核發信用卡及信用
      額度之多寡，其主要因素在於正卡申請人個人信用情況之
      差異，倘發卡單位對於申請人為資力及信用能力之徵信後
      ，認為正卡申請人符合其所擬定之標準而核發信用卡時，
      附卡持卡人在毋須經發卡銀行為信用狀況調查下，即可與
      正卡持卡人共用信用額度消費，並未限制附卡持卡人之消
      費額度，且由正卡持卡人繳納款項，發卡銀行及正卡持卡
      人均擔負附卡持卡人事後可能因信用不足之情況下無力償
      債之風險。就消費者而言，經濟能力不佳之消費者在是否
      申請信用卡、以及究竟係以自己申請正卡或以擔任他人信
      用卡附卡方式取得信用卡，本即為消費者申請信用卡時應
      當仔細衡量之問題。畢竟信用卡之法律關係本身僅係一種
      委託支付及消費借貸之法律關係，非屬民生之必需行為，
      附卡申請人之債信能力如果較低，則在正常情形下，附卡
      申請人應不容易申請取得信用卡正卡。即便申請成功，其
      信用額度亦不高。是以，倘若消費者自忖其弱勢地位後，
      願以持有附卡方式，通過信用審核，取得等同於正卡持卡
      人之消費額度，就附卡持卡人而言，不吝亦屬一種利益，
      雖然此種利益通常伴隨高風險（亦即須負擔正卡消費額度
      內債務之連帶清償責任），但附卡持卡人願意選擇高額利
      益，對於伴隨而來之風險，自亦應當承擔，故附卡申請人
      願以與正卡申請人連帶負清償責任而持有附卡方式，通過
      信用審核，取得等同於正卡持卡人之消費額度，並非完全
      不利於消費者，就發卡銀行而言，亦實無再為另一對待給
      付予附卡持卡人之必要，故上訴人主張前開約定不利於消
      費者，使附卡持卡人之給付與發卡銀行之對待給付顯不相
      當，違反誠信及平等互惠原則，應屬無效云云，自不可採
      。
（四）再查，上訴人於原審自承：「之前正卡持卡人都有陸續繳
      款，：：當時都是正卡持卡人在處理，被告乙○○曾就附
      卡已經清償部分，：：」等語（參原審卷第155頁），可
      見上訴人就信用卡帳款部分均係由正卡持卡人葉麗卿處理
      ，且其既自承就附卡已清償部分款項，顯然其明確知悉信
      用卡帳單係寄往何處，是上訴人嗣後再以其從未收受信用
      卡帳單為由，抗辯違約金及循環利息均應自起訴狀繕本送
      達之翌日起算云云，洵非可採。
（五）末按約定利率，超過週年百分之二十者，債權人對於超過
      部分之利息，無請求權；且除上述限定之利息外，債權人
      不得以折扣或其他方法，巧取利益；又約定之違約金額過
      高者，法院得減至相當之數額，民法第205條、第206條、
      第252條分別定有明文。本件被上訴人請求上訴人自延滯
      繳款日起至清償日止，按年息19.7%計付利息，已相當接
      近法定年息20%，而被上訴人以信用卡約款約定上訴人如
      未於每月繳款截止日前付清當期最低應繳款金額或遲誤繳
      款期限者，即需支付違約金，其性質屬懲罰性質之違約金
      ，其標準應依一般客觀事實、社會經濟狀況、當事人尤其
      是債務人之財產狀況，以及債務人若能如期履行時，債權
      人可得享受之利益及其實際損失為衡量，以求公平。查本
      件被上訴人因上訴人遲延給付，除受有利息損失外，尚難
      認有其他損害，且參酌國內貨幣市場利率已大幅調降，被
      上訴人猶以單方擬定之定型化約款，向消費者即上訴人收
      取年息19.7%計算之循環信用利息，已因此獲取大量之經
      濟利益，若再課予上訴人給付如約款所示之違約金義務，
      即按月給付當期未繳清金額2.5%之違約金（但同一筆簽帳
      款違約金之計收最高以3期為限），如合併上述循環信用
      利息計算，則上訴人因違約所負之賠償責任，前三個月將
      高達年息49.7%（2.5%×12＋19.7%＝49.7%），明顯偏高
      ，且有規避法定利率上限予以巧取利益之嫌。從而，依首
      揭規定，本院認被上訴人請求之違約金5,910元之金額過
      高，對上訴人有失公平，爰予酌減至300元為適當。
五、綜上所述，本件被上訴人於上訴人申請信用卡當時，即於申
    請書上明白告知附卡持卡人亦為連帶債務人，上訴人並於該
    欄位中簽名，是上訴人與正卡持卡人葉麗卿應就正、附卡消
    費金額負連帶清償責任，且前開約款並無違反誠信或平等互
    惠原則而顯失公平之情事。又被上訴人請求之違約金5,910
    元顯然過高，本院爰酌減至300元為適當。從而，被上訴人
    依信用卡使用契約請求上訴人給付119,798元，及其中
    112,183元自最後繳款截止日即92年12月31日之翌日即93年1
    月1日起至清償日止，按年息19.7%計算之利息，為有理由，
    應予准許，逾此範圍之請求，為無理由，應予駁回。又上開
    應准許部分，係適用簡易程序所為被告敗訴之判決，應依職
    權宣告假執行。原審就超過上開應准許部分，為上訴人敗訴
    之判決，並為假執行之宣告，自有未洽。上訴意旨就此部分
    指摘原判決不當，求予廢棄改判，為有理由。至於上開應准
    許部分，原審判命上訴人給付，並為假執行之宣告，核無違
    誤，上訴意旨，就此部分，仍執陳詞，指摘原判決不當，求
    予廢棄，為無理由，應駁回其上訴。
六、兩造其餘之攻擊或防禦方法及未經援用之證據，經本院斟酌
    後，認為均不足以影響本判決之結果，自無逐一詳予論駁之
    必要，併此敘明。
七、訴訟費用負擔之依據：民事訴訟法第79條。
中　　華　　民　　國　　94　　年　　3 　　月　　 2　　日
                  民事第五庭審判長法　官　吳青蓉
                                  法  官  吳素勤
                  　　　　　　　　法　官　林秀圓
以上正本係照原本作成。
本判決不得上訴
中　　華　　民　　國　　94　　年　　3 　　月　　2 　　日
                   　             書記官　林蓮女
